臺灣臺北地方法院民事判決
110年度重訴字第259號
原      告  郭良哲
法定代理人  林惠雯
訴訟代理人  邱奕澄律師
被      告  王孝中

訴訟代理人  李晉安律師
被      告  王孝維
上列當事人間請求塗銷不動產所有權移轉登記等事件，本院於民
國111年2月18日言詞辯論終結，判決如下：
    主  文
被告間就附表所示不動產於民國一○八年十月十八日所為買賣之
債權行為及民國一○八年十一月八日所為所有權移轉登記之物權
行為應予撤銷。
被告王孝維應將附表所示不動產，經臺北市古亭地政事務所以民
國一○八年文山字第一三二○二○號收件，於民國一○八年十一月八
日以買賣為登記原因所為之所有權移轉登記予以塗銷。
原告其餘之訴駁回。
訴訟費用由被告負擔。 
    事實及理由
一、原告主張：被告王孝中前於民國108年8月5日上午6時39分許
    ，駕駛車牌號碼000-00號營業小客車，與伊騎乘車牌號碼00
    0-0000號普通重型機車發生碰撞，致伊身體受有嚴重傷害，
    伊向王孝中提起另案侵權行為損害賠償訴訟，經法院判命王
    孝中應給付伊新臺幣（下同）2181萬1166元及利息確定（下
    稱系爭債權）（案列：臺灣桃園地方法院109年度重訴字第3
    85號，下稱系爭另案）。詎王孝中迄未清償系爭債權，且為
    避免其所有如附表所示之不動產（下稱系爭不動產）遭伊強
    制執行，竟與其兄弟被告王孝維基於通謀虛偽意思表示，將
    系爭不動產於108年10月18日出售予王孝維（下稱系爭買賣
    ），並於108年11月8日辦妥所有權移轉登記（即臺北市古亭
    地政事務所以108年文山字第132020號收件，以買賣為原因
    之所有權移轉登記，下稱系爭移轉登記），系爭買賣與系爭
    移轉登記均應屬無效而不存在。而王孝中將系爭不動產出售
    並移轉登記予王孝維，其名下財產僅餘汽車2部，顯無足夠
    之責任財產可清償系爭債權，伊為保全系爭債權，爰先位請
    求確認系爭買賣、移轉登記無效，依民法第242條前段、第7
    67條第1項中段規定代位王孝中請求王孝維塗銷系爭移轉登
    記。若認系爭買賣與系爭移轉登記為有效，然因系爭移轉登
    記致王孝中已無償債能力，有害於伊之系爭債權，被告對上
    情均有知悉，爰備位依民法第244條第1項、第2項、第4項規
    定請求撤銷系爭買賣、移轉登記，並塗銷系爭移轉登記等語
    ，聲明：㈠先位聲明：確認系爭買賣與系爭移轉登記不存在
    ；備位聲明：系爭買賣、移轉登記均應予撤銷；㈡王孝維應
    將系爭不動產於108年11月8日以買賣為原因所為所有權移轉
    登記予以塗銷。
二、被告均以：系爭不動產為伊父親王雲安於73年12月20日購買
    ，並借名登記於王孝中名下，系爭不動產於王雲安死亡後，
    應由伊共五名兄弟繼承。王孝中於108年8月間家庭會議與各
    兄弟決議以800萬元出售系爭不動產予王孝維，王孝維以存
    款100萬元、人壽保險保單借貸100萬元、兆豐銀行個人購屋
    貸款600萬元購買系爭不動產，並分別於108年10月31日匯款
    200萬元、108年11月12日匯款600萬元予王孝中，並將賣得
    價金分配與各兄弟，並無原告所指稱通謀虛偽買賣、詐害系
    爭債權或通謀虛偽之行為等語置辯，聲明：㈠原告之訴駁回
    。㈡如受不利判決，願供擔保請准宣告免為假執行。
三、兩造均不爭執：
（一）被告王孝中前於108年8月5日上午6時39分許，駕駛車牌號
      碼000-00號營業小客車，與原告騎乘車牌號碼000-0000號
      普通重型機車發生碰撞，致原告身體受有嚴顱內出血等傷
      害，原告向王孝中提起侵權行為損害賠償訴訟，經臺灣桃
      園地方法院審理判決王孝中應給付原告2181萬1166元及利
      息（即系爭債權）確定，王孝中迄未清償，有系爭另案判
      決及確定證明書在卷可參（見本院卷一第43-53頁）。
（二）王孝中於110年10月18日將系爭不動產出售王孝維（即系
      爭買賣），並於110年11月8日辦理所有權移轉登記（即系
      爭移轉登記）等情，有系爭不動產登記第一類謄本、臺北
      市古亭地政事務所110年3月22日北市古地籍字第11070046
      51號函所附土地登記申請書、建築改良物所有權買賣移轉
      契約書在卷可稽（見本院卷一第67-73頁、第99-111頁）
      。
　　　上揭事實均堪信為真。
四、原告先位主張被告間就系爭不動產所為之系爭買賣、移轉登
    記均為通謀虛偽之意思表示而屬無效，依民法第242條前段
    、第767條第1項中段規定代位王孝中請求塗銷系爭移轉登記
    行為；備位主張依民法第244條第2項、第4項規定撤銷系爭
    買賣、移轉登記，並塗銷系爭移轉登記，均為被告所否認，
    並以前揭情詞置辯，經查：
（一）原告主張被告間就系爭不動產所為之系爭買賣、移轉登記
      均為通謀虛偽之意思表示而屬無效，查：
　 1、按表意人與相對人通謀而為虛偽意思表示者，其意思表示
      無效，民法第87條第1項前段固定有明文。惟所謂通謀虛
      偽意思表示，係指表意人與相對人雙方故意為不符真意之
      表示而言（最高法院50年度台上字第421號裁判意旨參照
      ），第三人主張表意人與相對人通謀而為虛偽意思表示者
      ，該第三人應負舉證責任（最高法院48年度台上字第29號
      裁判意旨參照）。
　 2、原告主張王孝中將系爭不動產出售予王孝維後，仍以所有
      權人之身分居住於系爭不動產內，可見被告間並無買賣、
      移轉系爭不動產所有權之真意，被告固不爭執王孝中仍居
      住於系爭不動產內，然抗辯王孝中精神狀況不佳，故仍居
      住於系爭不動產內由家人照顧（見本院卷一第374-375頁
      ），而居住於系爭不動產內之原因多端，不能僅以居住之
      事實即推認王孝中仍為所有權人，而原告對於王孝中係以
      所有權人之身分居住於系爭不動產乙節，並未舉證以實其
      說，自難認可採。此外，原告並未提出其他事證證明被告
      係通謀而為買賣系爭不動產、移轉所有權登記之虛偽意思
      表示，揆諸上開說明，原告主張被告間所為系爭買賣、所
      有權移轉登記均屬無效，即屬無據。
　 3、又被告抗辯王孝維以800萬元價金購買系爭不動產，王孝
      維並以存款100萬元、人壽保險保單借貸100萬元、兆豐銀
      行個人購屋貸款600萬元為買賣價金，並分別於108年10月
      31日匯款200萬元、108年11月12日匯款600萬元予王孝中
      等情，已據王孝維提出合作金庫銀行存摺封面及其內頁明
      細、保單借款約定書、匯款憑條2紙、兆豐銀行個人購屋
      貸款契約書為證（均為影本，見本院卷一第291-317頁）
      ，堪認屬實，由上可知，王孝維確實已給付王孝中購買系
      爭不動產之價金800萬元。王孝維並抗辯其將系爭不動產
      頂樓加蓋部分另出租予他人，亦提出住宅租賃契約書、合
      作金庫銀行存摺封面及其交內頁交易明細影本為證（見本
      院卷一第429-441頁），堪信屬實，亦可證王孝維確有系
      爭不動產之使用權限。綜上，被告抗辯其等合意由王孝維
      以800萬元向王孝中購買系爭不動產，成立系爭買賣，並
      因此為系爭移轉登記，並非通謀互為虛偽意思表示，應可
      採信。
　 4、據此，原告主張原告主張被告間就系爭不動產所為之系爭
      買賣、移轉登記均為通謀虛偽之意思表示而屬無效，王孝
      中仍為系爭不動產所有權人，並依民法第242條前段、第7
      67條第1項中段規定代位王孝中請求王孝維塗銷系爭移轉
      登記行為，應均屬無據。
（二）原告主張被告間就系爭不動產所為之系爭買賣、移轉登記
      為詐害債權行為，依民法第242條第1項、第2項、第4項規
      定訴請撤銷，查：
　 1、按債務人所為之無償行為，有害及債權者，債權人得聲請
      法院撤銷之；債務人所為之有償行為，於行為時明知有損
      害於債權人之權利者，以受益人於受益時亦知其情事者為
      限，債權人得聲請法院撤銷之；債權人依第1項或第2項之
      規定聲請法院撤銷時，得並聲請命受益人或轉得人回復原
      狀。但轉得人於轉得時不知有撤銷原因者，不在此限，民
      法第244條第1項、第2項、第4項分別定有明文。而債務人
      所有之財產除對於特定債權人設有擔保物權外，應為一切
      債務之總擔保，故所謂「有損害於債權人之權利」，係指
      債務人陷於無資力之狀態而言；於買賣之有償行為，債務
      人明知其財產不足清償一切債務，而竟將財產出賣於人，
      買受人（即受益人）於受益時亦知其情事者，債權人即得
      依民法第244條第2項之規定，訴請法院撤銷（最高法院10
      1年度台上字第498號、103年度台上第1337號裁判意旨參
      照）。另不動產之借名登記關係，於借名人終止借名關係
      後，對出名人有不動產所有權返還請求權，此類請求權性
      質上屬債之關係，於實質上返還借名人前，出名人仍為該
      不動產之所有權人，屬出名人之責任財產（最高法院109
      年度台上字第81號民事判決）。
　 2、兩造均不爭執原告對王孝中有系爭債權，又依前所述，王
      孝中以800萬元將系爭不動產出售並移轉所有權登記予王
      孝維，顯係有償之法律行為，原告主張系爭買賣、移轉登
      記屬於無償行為，依民法第244條第1項規定訴請撤銷，自
      不可採。
　 3、又系爭債權高達2181萬1166元，王孝中迄未清償，且王孝
      中將系爭不動產出賣並移轉所有權登記予王孝維時，除系
      爭不動產外，名下僅有汽車2部，有財政部北區國稅局全
      國財產稅總歸戶財產查詢清單在卷可稽（見本院卷一第35
      頁）。王孝中之財產為其一切債務之總擔保，故被告間就
      系爭不動產為買賣之有償行為，確實減少王孝中現有之財
      產，並將致全體債權人之債權有履行不能或困難、無法公
      平受償之情形，自屬損害債權人即原告之權利甚明。而被
      告於本院審理時已自陳，因王孝中與原告發生車禍，為處
      理車禍商討和解金之事宜，方與王孝維商討將系爭不動產
      出售予王孝維等情（見本院卷一第412頁），則原告主張
      被告應可知悉系爭買賣、移轉登記，足致王孝中責任財產
      發生不足清償系爭債權、有害於債權人即原告乙節，應堪
      以採信。由上，被告間系爭買賣與移轉登記，減少王孝中
      現有積極財產致陷於無資力之狀態，且並為被告2人於行
      為時所可明知，則原告備位依民法第244條第2項規定，請
      求撤銷系爭買賣、移轉登記，復依同條第4項規定請求王
      孝維將系爭移轉登記予以塗銷，自屬有據。
　 4、被告雖抗辯系爭不動產為其父親王雲安於73年12月20日購
      買，並借名登記於王孝中名下，王雲安死亡後應由王雲安
      繼承人共同繼承，因王孝維有意購買系爭不動產，遂由王
      孝維出資購買後，將王孝中所得價金平均分配與王雲安繼
      承人云云，並提出家庭會議紀錄、同意書、售屋款項分配
      書、王孝中郵局存簿封面及內頁交易明細等件為證（見本
      院卷一第217-223頁、第231-245頁），惟依前所述，借名
      登記不動產仍為出名人之責任財產，縱使被告所辯借名登
      記之情為真，系爭不動產於借名登記王孝中名下之期間，
      仍屬王孝中之責任財產。王孝中將系爭不動產移轉登記予
      王孝維，致其責任財產減少，因而害及原告之債權，原告
      自得依前揭規定訴請法院撤銷，被告此部分所辯，自難認
      可取。
五、綜上所述，原告先位主張系爭買賣、移轉登記為通謀虛偽意
    思表示，請求確認系爭買賣、移轉登記不存在，依民法第24
    2條前段、第767條第1項中段規定代位王孝中請求王孝維塗
    銷系爭移轉登記，為無理由，應予駁回。至原告備位之訴主
    張被告間系爭買賣、移轉登記之有償行為有害系爭債權，依
    民法第244條第2項規定請求撤銷系爭買賣、移轉登記，再依
    同條第4項規定請求王孝維將系爭移轉登記予以塗銷，為有
    理由，應予准許。又原告未聲明願供擔保請准宣告假執行，
    被告陳明如受不利判決願供擔保請准宣告免為假執行，即無
    所據，併予敘明。
六、本件事證已臻明確，兩造其餘之攻擊或防禦方法及所提之證
    據，經本院斟酌後，認為均不足以影響本判決之結果，自無
    逐一詳予論駁之必要。
七、據上論結，本件原告之訴為一部有理由，一部無理由，判決
    如主文所示。　　　
中　　華　　民　　國　　111 　年　　2 　　月　　25　　日
                  民事第五庭  審判長法  官  匡  偉
                                    法  官  何佳蓉
                                    法  官  陳乃翊
以上正本係照原本作成。
如對本判決上訴，須於判決送達後20日內向本院提出上訴狀。如
委任律師提起上訴者，應一併繳納上訴審裁判費。
中　　華　　民　　國　　111 　年　　2 　　月　　25　　日
                                    書記官  詹雅筠
附表
土地標示        編  號 土地坐落     面積 權利範圍  縣市 鄉鎮市區 段  地號 平方公尺   1 臺北市 文山區 公訓段三小段  391 1327.00 9000分之149 

建物標示       編號 建號 建物門牌 主要建材房屋層數 建物面積（平方公尺）  權利範圍     層次及層次面積 附屬用途及面積  1 698 臺北市○○區○○路0段000巷0弄0號5樓 5層樓鋼筋混凝土造 5層：64.99 陽台:14.72 全部